【裁判字號】    95,聲判,33
【裁判日期】    950929
【裁判案由】    聲請交付審判
【裁判全文】
臺灣高雄地方法院刑事裁定              95年度聲判字第33號
聲  請  人
即  告訴人  福威海運股份有限公司
代  表  人  甲○○
代  理  人  黃榮作律師
被      告  丁○○○
            戊○○○
            乙○○
            己○○○
            丙○○
上列聲請人因被告等侵占案件，不服臺灣高等法院高雄分院檢察
署檢察長駁回再議之處分（95年度上聲議字第339 號），聲請交
付審判，本院裁定如下：
    主  文
聲請駁回。
    理  由
一、聲請交付審判意旨如附件刑事聲請交付審判及理由(一)、(二)狀
    所載。
二、按告訴人不服上級法院檢察署檢察長或檢察總長認再議為無
    理由而駁回之處分者，得於接受處分書後10日內委任律師提
    出理由狀，向該管第一審法院聲請交付審判。法院認為交付
    審判之聲請不合法或無理由者，應駁回之。刑事訴訟法第25
    8 條之1 、第258 條之3 第2 項前段，分別定有明文。
三、本件聲請人即告訴人以被告丁○○○、戊○○○宏、己○○○、乙○○、丙○○涉嫌侵占，向臺灣高雄地方法院檢察署
    檢察官提出告訴，經該檢察署檢察官以94年度偵續一字第5
    號為不起訴處分後，聲請人不服，聲請再議亦經臺灣高等法
    院高雄分院檢察署檢察長於95年3 月31日以95年度上聲議字
    第339 號以再議為無理由而駁回再議。聲請人乃於民國95年
    4 月6 日收受前開再議駁回處分書，並於同年月13日委任律
    師向本院聲請交付審判等情，固有前揭不起訴處分書、處分
    書、送達證書及刑事交付審判聲請狀附卷可稽。
四、惟按刑事訴訟法第258 條之1 規定，告訴人得向法院聲請交
    付審判，此係對於檢察官不起訴或緩起訴裁量權制衡之一種
    外部監督機制，此時，法院僅在就檢察官所為不起訴或緩起
    訴之處分是否正確加以審查，以防止檢察機關濫權。依此立
    法精神，同法第258 條之3 第3 項規定：法院就交付審判之
    聲請為裁定前，得為必要之調查等語，其所謂得為必要之調
    查，係指調查證據之範圍應以偵查中曾顯現者為限，不可就
    新提出之證據再為調查，亦不可蒐集偵查卷以外之證據，否
    則將與刑事訴訟法第260 條之再行起訴規定混淆不清（臺灣
    高等法院91年4 月25日刑庭會議法律問題研討意見參照）。
    又法院於審查交付審判之聲請有無理由時，除認為告訴人所
    指摘不利被告之事證未經檢察機關詳為調查或斟酌，或不起
    訴處分書所載理由違背經驗法則、論理法則或其他證據法則
    者外，不宜率予交付審判（法院辦理刑事訴訟案件應行注意
    事項第118 項參照）。至上開所謂告訴人所指摘不利被告之
    事證未經檢察機關詳為調查，係指告訴人所提出請求調查之
    證據，檢察官未予調查，且若經調查，即足以動搖原偵查檢
    察官事實之認定及處分之決定，倘調查結果，尚不足以動搖
    原事實之認定及處分之決定者，仍不能率予交付審判。
五、經查：
(一)告訴意旨略以：被告丁○○○與告訴人之代表人甲○○於民
    國84年2 月間，雙方約定由被告丁○○○籌措45% 之資金，
    告訴代表人甲○○籌措55% 之資金，共同設立福威航運股份
    有限公司（以下稱「福威公司」），總公司設於金門，經營
    高雄與金門間之貨物航運業務。告訴人福威公司設立後，被
    告丁○○○擔任福威公司之總經理，負責福威公司高雄營業
    處所之營運及綜裡一切事務工作；被告丁○○○之子即被告
    戊○○○、己○○○分別受僱於福威公司，被告戊○○○擔
    任經理，負責船務報關、公司業務之拓展及向託運客戶收取
    運費，並兼任理貨員之工作，被告己○○○則擔任碼頭船邊
    理貨員，負責船邊理貨、填寫理貨單及貨物裝船明細表之工
    作；被告戊○○○之妻即被告乙○○及被告丁○○○之乾女
    兒即被告丙○○，先後受僱於福威公司，擔任會計一職，負
    責出納、會計工作，被告等5 人均為從事業務之人。詎被告
    等共同基於意圖為自己不法所有之犯意聯絡，自84年2 月間
    起至85年10月間止，利用其職務之便，連續在高雄營業處所
    ，浮報如附表所示之電話費、交通費、辨公文具等費用，並
    於其業務上所製作之裝船貨物明細表上，短計所運送之貨物
    數量及金額，而將實際所收取高於帳上應收帳款之運費差額
    及前開浮報之款項，以變易持有為所有之意思予以侵占入己
    ，共計侵占新臺幣（下同）200 餘萬元。因認被告等均涉有
    刑法第336 條第2 項業務侵占及商業會計法第71條之罪嫌云
    云。
(二)臺灣高雄地方法院檢察署檢察官偵查終結後認為：
  1.福威公司主要係由被告丁○○○及告訴人之代表人甲○○二
    人及其家族所合夥成立並共同經營之公司，公司主要營運是
    被告丁○○○所負責經營之高雄營業處所，主要帳務記載亦
    是由高雄營業處所負責，而於85年7 月告訴人之代表人甲○○及證人即福威公司之財務經理王秀慧方至高雄營業處所進
    行對帳，才發現高雄營業處所的帳很混亂，與應收帳款都不
    符，並有重複記帳虛報的情形，業據證人王秀慧證述在卷。
    惟帳目記載很亂，並非可直接推論被告將經手之款項直接侵
    占入己或浮報並溢領，倘若僅係因被告專業能力不足，告訴
    代表人長久未對帳目聞問，而使得帳目不清，則實難僅憑告
    訴代表人指訴即遽認被告等有以明知為不實之事項，而填製
    會計憑證或記入帳冊，並進而侵占公司款項等犯行，況告訴
    代表人指陳被告等侵占公司款項之部分，均屬瑣碎之旅費、
    交際費、雜費等會計科目，金額並非重大，被告等是否因疏
    失而有重複入帳、漏未取得相關憑證而入帳等情，尚非無疑
    。參以告訴代表人甲○○所提出之「會計師核對說明書」，
    結論內容載明：「一、台端所提供民國84年2 月1 日起至85
    年10月31日之記帳傳票，經入帳所列印之分類帳為二套帳，
    其一為85年5 月31日與85年7 月16日列印之分類帳及85年12
    月16 日 與86年1 月3 日列印之分類帳，如再加上台端未提
    供之被告所稱85年11月26日製作之分類帳，計有三套分類帳
    。第一套分類帳大致包含被告答辯所稱沖回分錄記帳傳票。
    第二套分類帳為台端未提供之分類帳。第三套分類帳大致已
    包含被告答辯所稱沖回分錄記帳傳票。」，可見被告確有於
    雙方對帳後，將重複記帳部分、告訴人所不認可之部分予以
    沖回，是被告未具不法所有之意圖應堪認定。
  2.次查，證人即福威公司金門碼頭之理貨員蔡振智到庭證稱：
    無論從高雄運到金門或金門運到高雄，碼頭理貨員都會與裝
    卸公司一起在場丈量；雙方丈量結果一定一致才能出港，不
    會不一樣等語，核與被告己○○○所辯情節大致相符。又經
    傳喚84、85年間委託福威公司托運貨物之客戶，大部分均未
    到庭，僅有陳武雄表示當時確有委託福威公司托運貨物，而
    證人陳武雄並證述：伊有至現場確認貨物的件數；貨款通常
    是每個月結帳一次，伊是依據福威航運寄來之明細單付款等
    語。本件告訴代表人雖指陳金門裝卸公司所記載之「物資進
    出港登記表」與被告等所記載之「福威航運公司高金線裝船
    貨物明細表」間有所之差異，惟此可能係因高雄托運客戶之
    議價，或因高雄及金門碼頭裝卸公司認定丈量方式之不同所
    導致，參以被告等確實依據裝船貨物明細表入帳，並向客戶
    收取貨款等情，有被告於刑事答辯狀中所提供之福威公司明
    細分類帳、福威公司帳戶存摺影本、各航次之航次表等資料
    附卷可稽。從而，尚難僅憑「物資進出港登記表」與「裝船
    貨物細表」之內容不一致，即遽認定被告等有短計所運送之
    貨物數量及金額，而將實際所收取高於帳上應收帳款之運費
    差額予以侵占入己。況告訴代表人亦自承，雙方最後決議拆
    夥時，因高雄的帳都作不出來，所以並沒做出總公司的帳等
    語，是雙方原於85年12月12日簽訂協議書，同意估列福威公
    司之航線及所有之資產價值，以折價後之總價值4800萬元，
    由告訴代表人以2160萬元向被告丁○○○等購回福威公司所
    有之股權，但因雙方仍各自對對方之帳務有所爭議，福威公
    司所有之資產價值始終未能正確算出，方於86年7 月5 日另
    行簽訂第2 份之「協議書」，雙方合意由告訴代表人改以11
    00萬元購回被告丁○○○等人所持有之股權，並同意有關福
    威公司所有之帳務一筆銷，免再結算等情，有協議書2紙
    附卷足稽。縱此，告訴代表人雖對被告等所記載之會計帳冊
    有許多不認可之帳務處理方式，惟告訴代表人據此指訴被告
    等有侵占、違反商業會計法之犯行，尚缺乏積極之證據以為
    佐證，應認被告等罪嫌尚有不足，而為不起訴處分。
(三)臺灣高等法院高雄分院檢察署駁回聲請人再議理由略謂：
  1.聲請再議之意旨以被告等連續業務侵占公司款項達約200 餘
    萬元且有登載不實事項於業務文書，指摘原不起訴處分為不
    當等（詳情引用聲請再議理由狀所載，經核其內容與聲請交
    付審判及理由(一)狀所載之內容均相同）
  2.被告等並無不法所有之意圖，且無積極事証足以証明被告等
    有業務侵占及商業會計法第71條之犯行，已經原檢察官偵查
    敘明理由如上所述，且証據之証明力由法院本於確信自由判
    斷，刑事訴訟法第155 條第1 項定有明文，又無違背經驗法
    則及論理法則之情形，且聲請人與被告等人間是否對於會計
    帳冊之解讀有所不同，縱使聲請人對其間多有不認可之帳務
    處理方式，然曾經原署檢察官要求聲請人與被告間就渠等歧
    異部分，委請會計師進行鑑定以釐真相，而高雄市會計師公
    會亦已同意指派輪值之會計師林崇仁執行業務，惟聲請人與
    被告等間卻僅因費用分攤問題，而遲不願委請會計師就有所
    爭議之部分共同會帳，此有高雄市會計師公會94年1 月4 日
    （94）高會字第003 號函及原署電話紀錄各1 紙在偵續卷（
    即臺灣高雄地方法院檢察署94年度偵續字第180 號卷）可憑
    。是聲請人所指訴之事實，既未經由會計專家提出客觀上之
    不利事證以供調查，是其所指訴被告等有侵占、違反商業會
    計法之犯行，尚缺乏積極之證據以為佐證，況被告等人業已
    對聲請人所提出侵占等部分予以合理答辯，此有被告等人之
    答辯狀及相關憑證附卷可參，故本件尚難僅以聲請人片面之
    指訴，即遽令被告等擔負業務侵占及違反商業會計法等之罪
    責，是原檢察官以被告等之罪嫌不足，為不起訴處分，核無
    不合，而認本件聲請再議為無理由，予以駁回。
(四)聲請人於聲請再議狀及交付審判及理由(一)、(二)狀一再主張：
    侵占罪為即成犯，凡對自己持有之他人所有物，有變更持有
    為所有之意思或擅自不法處分時，即應構成犯罪，事後如何
    處理，係犯罪後態度之問題，亦無解於罪名之成立云云。
(五)本院查：按刑法上之侵占罪，客觀上有持有他人所有物之事
    實，主觀上須有變易持有為所有之犯意，始能成立。且行為
    人主觀上「不法所有之意圖」、「有變易持有為所有」之犯
    意，均須有積極證據資以佐證，始能成立侵占罪。而前開不
    起訴處分及駁回再議理由暨事證，業經本院調閱前開卷證核
    閱屬實，本件聲請人上揭聲請交付審判之理由，均經檢察官
    於前開不起訴處分書及駁回再議處分書內詳細論列說明，此
    由聲請再議狀與聲請交付審判及理由狀(一)狀之內容均屬相同
    ，益得明證。而檢察官為不起訴處分之理由，亦無何違背經
    驗法則、論理法則或其他證據法則之情事，本院認本件並無
    聲請人所指摘不利被告之事證未經檢察機關詳為調查或斟酌
    ，或不起訴處分書所載理由違背經驗法則、論理法則或其他
    證據法則等得據以交付審判之事由存在，聲請人猶執前詞聲
    請交付審判，指摘原不起訴處分及駁回再議聲請之理由不當
    ，復未能提出原偵查卷內有何其他之確切證據足以影響原偵
    查結果，以供本院調查參酌，揆諸依上開說明，本件交付審
    判之聲請為無理由，應予駁回。
六、據上論斷，應依刑事訴訟法第258 條之3 第2 項前段，裁定
    如主文。
中    華    民    國    95    年    9     月    29    日
                  刑事第八庭    審判長法  官  李政庭
                                      法  官  賴文姍
                                      法  官  李育信
以上正本證明與原本無異。
不得抗告。
中    華    民    國    95    年    9     月    29    日
                                      書記官  廖佳玲


司法院資訊處製作；財團法人民間司法改革基金會備份。
